ACORDAO-COMPLETO-2535745

ACÓRDÃO 253/2023 ATA 2/2023 - SEGUNDA CÂMARA

VISTOS, relatados e discutidos estes autos em que se aprecia aposentadoria instituídas no âmbito da Advocacia-Geral da União;
ACORDAM os Ministros do Tribunal de Contas da União, reunidos em sessão da Segunda Câmara, diante das razões expostas pelo Relator, e com fundamento no art. 71, incisos III e IX, da Constituição Federal de 1988, c/c os arts. 1º, inciso V, 39, inciso II, e 45 da Lei 8.443/1992, e ainda com os arts. 260, § 1º, 261, caput e § 1º, e 262, caput e § 2º, do Regimento Interno do TCU, em:
9.1. considerar ilegal a aposentadoria de Maria Denice de Carvalho Rocha Callado, negando-lhe registro;
9.2. dispensar o ressarcimento das quantias indevidamente recebidas de boa-fé (enunciado 106 da súmula da jurisprudência predominante do TCU) ;
9.3. determinar à Advocacia-Geral da União que:
9.3.1. no prazo de 15 (quinze) dias, faça cessar os pagamentos decorrentes do ato ora considerado ilegal, sob pena de responsabilidade solidária da autoridade administrativa omissa, até a emissão de novo ato, escoimado da irregularidade verificada, a ser submetido à apreciação do TCU no prazo de 30 (trinta) dias;
9.3.2. no prazo de 15 (quinze) dias, dê ciência do inteiro teor desta deliberação à interessada, esclarecendo-lhe que o efeito suspensivo proveniente da interposição de recurso não a exime da devolução dos valores percebidos indevidamente após a notificação sobre o presente acórdão, em caso de não provimento do recurso porventura impetrado;
9.3.3. no prazo de 30 (trinta) dias, informe ao TCU as medidas adotadas, sem prejuízo de encaminhar comprovante sobre a data em que a interessada tomou conhecimento do contido no subitem anterior;
9.4. dar ciência desta deliberação à interessada e à Advocacia-Geral da União.

Análise de ato de concessão de aposentadoria.

Segunda Câmara

Advocacia-Geral da União.

3. Interessados/Responsáveis:
3.1. Interessada: Maria Denice de Carvalho Rocha Callado (XXX.003.144-XX).

13.1. Ministros presentes: Vital do Rêgo (Presidente), Augusto Nardes (Relator), Aroldo Cedraz e Antonio Anastasia.
13.2. Ministro-Substituto presente: Marcos Bemquerer Costa.

AUGUSTO NARDES

Adoto como relatório a instrução transcrita a seguir, com os ajustes de forma que julgo pertinentes, a qual foi elaborada no âmbito da Secretaria de Fiscalização de Integridade de Atos e Pagamentos de Pessoal e de Benefícios Sociais (Sefip) , e cujo encaminhamento teve a anuência do dirigente daquela unidade técnica e do representante do Ministério Público junto ao TCU (peças 5 a 7) :
"INTRODUÇÃO
1. Trata-se de ato de aposentadoria, submetido, para fins de registro, à apreciação do Tribunal de Contas da União (TCU) , de acordo com o art. 71, inciso III, da Constituição Federal.  O ato foi cadastrado e disponibilizado ao TCU por intermédio do Sistema e-Pessoal, na forma do art. 2º e 4º da Instrução Normativa TCU 78/2018.
2. O ato desse processo pertence às seguintes unidades:
2.1. Unidade emissora: Advocacia-Geral da União.
2.2. Unidade cadastradora:  Advocacia-Geral da União.
2.3. Subunidade cadastradora: Divisão de Aposentadoria e Pensão.
EXAME TÉCNICO
Procedimentos aplicados
3. Os procedimentos para exame, apreciação e registro de atos de pessoal encontram-se estabelecidos na Instrução Normativa TCU 78/2018 e na Resolução TCU 206/2007. Essas normas dispõem que os atos de pessoal disponibilizados por meio do e-Pessoal devem ser submetidos previamente a críticas automatizadas, com base em parâmetros predefinidos.
4. As críticas das informações cadastradas na etapa de coleta do ato foram elaboradas e validadas levando-se em conta as peculiaridades de cada ato. Os itens verificados nessa etapa são inerentes a dados cadastrais, fundamentos legais, mapa de tempo, ficha financeira, assim como eventuais ocorrências de acumulação. Trata-se de verificações abrangentes, minuciosas e precisas e sem a necessidade de ação humana e, portanto, menos suscetível a falhas. As críticas aplicadas estão discriminadas no sistema, no Menu e-Pessoal, opção 'Crítica', que podem ser acessadas mediante concessão de perfil específico a servidores do TCU responsáveis pela análise.
5. Além das críticas automatizadas, há verificação humana adicional no caso de haver alertas do sistema ou informações não formatadas, como esclarecimentos do gestor ou do controle interno.  
6. As críticas também consideram os registros do Sistema Integrado de Administração de Recursos Humanos (Siape) . O Siape disponibiliza informações atualizadas sobre as parcelas que integram os proventos, diferentemente, portanto, do e-Pessoal, que informa as parcelas no momento do registro do ato. 
7. Essa confrontação com o Siape fornece uma visão atual e verdadeira da situação, o que permite descaracterizar irregularidades e inconsistências que, embora constantes do e-Pessoal, já foram corrigidas.
8. As verificações detectadas no ato encontram-se discriminadas na aba de pendências do ato no sistema e-Pessoal, bem como no espelho do ato contemplado por esta instrução.
Exame das Constatações
9. Ato: 36231/2019 - Inicial - Interessado (a) : MARIA DENICE DE CARVALHO ROCHA CALLADO - CPF: XXX.003.144-XX
9.1. Parecer do Controle Interno: considerar o ato Ilegal. Justificativa:  Manutenção da gratificação destinada a servidores públicos federais que pertenciam ao quadro de pessoal da extinta SUDENE, no percentual de 33% adicionais ao vencimento-base, por força do Decreto-Lei 2374/87. Cabe destacar que o § 4º do Acórdão 1259/2012-TCU-Primeira Câmara, no Voto do Ministro Relator: '4. A vantagem referente ao percentual de 33%, concedida judicialmente com fundamento no Decreto-Lei nº 2.374/1987, deveria ter sido absorvida com a reposição salarial decorrente da Lei nº 7.923/1989, que assim dispõe em seu art. 2º, § 2º. ¿§ 2º: A partir de 1º de novembro de 1989, ficam absorvidas pelas remunerações constantes das Tabelas anexas a esta Lei as gratificações, auxílios, abonos, adicionais, indenizações e quaisquer outras retribuições que estiverem sendo percebidas pelos servidores alcançados por este artigo.¿ Portanto, em razão de persistir a inconsistência apontada, mesmo após questionamentos por parte desta Secretaria, por meio de diligência, torna-se empecilho a emissão de parecer com proposta de legalidade. 
9.2. Constatações e análises: 
9.2.1. Existe rubrica (16171 - DECISAO JUDICIAL TRANS JUG APO (Decisão judicial - Outros) ) nos proventos atuais (Contracheque Siape) classificada com 'Denominação para análise pelo TCU' do tipo 'Decisão judicial'.
a. Justificativa do Gestor de Pessoal: Não há. Verificação efetuada no âmbito do TCU.
b. Análise do Controle Interno:  Não há. Verificação efetuada no âmbito do TCU.
c. Análise da Equipe Técnica: Ilegal
Observa-se no ato tela que a interessada percebe vantagem judicial em seus proventos no valor de R$ 136,95 (fevereiro/2022) . Trata-se de vantagem referente ao percentual de 33%, concedida judicialmente com fundamento no Decreto-Lei nº 2.374/1987. A vantagem deveria ter sido absorvida com a reposição salarial decorrente da Lei nº 7.923/1989, que assim dispõe em seu art. 2º, § 2º:
§ 2º A partir de 1º de novembro de 1989, ficam absorvidas pelas remunerações constantes das Tabelas anexas a esta Lei as gratificações, auxílios, abonos, adicionais, indenizações e quaisquer outras retribuições que estiverem sendo percebidas pelos servidores alcançados por este artigo.
Assim, a partir da publicação da citada Lei nº 7.923/1989, a vantagem de 33% deveria ter sido absorvida pelo novo padrão remuneratório e, na hipótese de diminuição salarial, caberia o pagamento de parcela complementar apenas com o fito de evitar o descenso remuneratório, parcela esta que continuaria sujeita a novas absorções.
A Corte de Contas já se manifestou no sentido de que o pagamento da rubrica é irregular. Cite-se os Acórdão 1259/2012-TCU-Primeira Câmara, de relatoria do Ministro Valmir Campelo e 10.106/2018-TCU-Primeira Câmara, de relatoria do Ministro Bruno Dantas.
No caso em tela, é importante observar que não é afronta a coisa julgada a proposta de ilegalidade do ato. O ministro Bruno Dantas no voto condutor do Acórdão 10.106/2018 esclareceu a questão, consoante abaixo transcrito:
 (...) 
7. Ao compulsar as fichas financeiras dos interessados, observa-se que diversos foram os reajustes que, desde então, deveriam ter absorvido qualquer diferença remuneratória, não havendo amparo à manutenção do pagamento da gratificação instituída nos termos do Decreto-Lei 2.365/1987 de forma destacada.
8. Com efeito, nem mesmo a decisão judicial exarada nos autos da Reclamação Trabalhista 19890000001671-X, da 3ª Junta de Conciliação e Justiça de Brasília/DF, tem o condão de amparar o pagamento da vantagem impugnada. Isso porque a questão envolvendo o pagamento de parcelas de regimes anteriores já foi objeto de diversas decisões do TCU que embasaram o seguinte enunciado da súmula da jurisprudência predominante do TCU:
Enunciado 276
As vantagens da estrutura remuneratória anterior não se incorporam à atual, exceto quando expressamente consignadas em lei superveniente.
9. A rigor, portanto, o sustentáculo para continuidade do pagamento deixa de vigorar no instante em que a VPNI for plenamente absorvida por alterações remuneratórias posteriores. Isso porque a reestruturação principia nova ordem jurídica de remuneração. Além disso, conforme jurisprudência pacífica tanto no âmbito do STJ como do STF, não há que se falar em direito adquirido a regime de vencimentos, de forma que alterações posteriores devem absorver as vantagens decorrentes de decisões judiciais cujo suporte fático já se tenha exaurido, resguardada a irredutibilidade remuneratória (e.g., MS 13.721-DF/STJ, MS 11.145-DF/STJ, RE 241.884-ES/STF, RE 559.019-SC/STF, MS 26.980-DF/STF) .
10. Ademais, o Supremo Tribunal Federal, ao julgar o Recurso Extraordinário 596.663, que teve repercussão geral reconhecida, assentou a tese de que a sentença que reconhece ao trabalhador ou ao servidor o direito a determinado percentual de acréscimo remuneratório deixa de ter eficácia a partir da superveniente incorporação definitiva do referido percentual aos seus ganhos. A título ilustrativo, transcrevo a ementa do referido julgado:
CONSTITUCIONAL. PROCESSUAL CIVIL. SENTENÇA AFIRMANDO DIREITO À DIFERENÇA DE PERCENTUAL REMUNERATÓRIO, INCLUSIVE PARA O FUTURO. RELAÇÃO JURÍDICA DE TRATO CONTINUADO. EFICÁCIA TEMPORAL. CLÁUSULA REBUS SIC STANTIBUS. SUPERVENIENTE INCORPORAÇÃO DEFINITIVA NOS VENCIMENTOS POR FORÇA DE DISSÍDIO COLETIVO. EXAURIMENTO DA EFICÁCIA DA SENTENÇA. 1. A força vinculativa das sentenças sobre relações jurídicas de trato continuado atua rebus sic stantibus: sua eficácia permanece enquanto se mantiverem inalterados os pressupostos fáticos e jurídicos adotados para o juízo de certeza estabelecido pelo provimento sentencial. A superveniente alteração de qualquer desses pressupostos (a) determina a imediata cessação da eficácia executiva do julgado, independentemente de ação rescisória ou, salvo em estritas hipóteses previstas em lei, de ação revisional, razão pela qual (b) a matéria pode ser alegada como matéria de defesa em impugnação ou em embargos do executado. 2. Afirma-se, nessa linha de entendimento, que a sentença que reconhece ao trabalhador ou servidor o direito a determinado percentual de acréscimo remuneratório deixa de ter eficácia a partir da superveniente incorporação definitiva do referido percentual nos seus ganhos. 3. Recurso extraordinário improvido.
11. Por aí se vê que a cessação dos pagamentos de acréscimos remuneratórios dessa natureza não representa ofensa à sentença judicial, mas efetiva obediência aos limites da coisa julgada, porquanto a força do aresto não pode impedir que fatos novos produzam as consequências que lhes são próprias, não se admitindo que a coisa julgada material signifique imunidade à alteração dos pressupostos fáticos e jurídicos que regem a questão.
12. É que a coisa julgada, como situação jurídica (res) regulada pela sentença como norma singular e concreta (iudicata) , alcança apenas o estado de coisas sobre o qual incide a sentença, não se estendendo a inovações supervenientes, como a que decorre de lei ulterior que altere a organização ou a estrutura de cargos e carreiras, cujo regime jurídico não é imutável e perpétuo, nem gera direito adquirido à sua eterna permanência ou subsistência.
13. No caso em análise, os atos estão em desacordo com essa intelecção, o que conduz à ilegalidade e negativa de registro das concessões.
 (...) 
Desse modo, os aumentos remuneratórios concedidos aos servidores (como exemplo da Lei 11.907/2009) permitiria que a vantagem impugnada de 33% ter sido totalmente absorvida. Não resta, portanto, qualquer fundamento para a manutenção do pagamento do aludido percentual, razão pela qual cabe proposta de ilegalidade.
 (...) 
9.2.3. O Controle interno emitiu parecer pela ilegalidade.
a. Justificativa do Gestor de Pessoal: Não há. Verificação efetuada no âmbito do TCU.
b. Análise do Controle Interno:  Não há. Verificação efetuada no âmbito do TCU.
c. Análise da Equipe Técnica: Ilegal
O controle interno emitiu parecer pela ilegalidade do ato. Razão assiste ao controle interno, pois a Corte de Contas já se manifestou no sentido de que o pagamento da rubrica (referente ao percentual de 33%) concedida judicialmente com fundamento no Decreto-Lei 2.374/1987 é irregular. Cite-se os Acórdão 1259/2012-TCU-Primeira Câmara, de relatoria do Ministro Valmir Campelo e 10.106/2018-TCU-Primeira Câmara, de relatoria do Ministro Bruno Dantas. Cabe assim proposta de ilegalidade do ato.
9.3. O quadro resumo de ocorrências e, quando for o caso, o detalhamento da norma legal e da jurisprudência para as inconsistências acima elencadas encontra-se no anexo II dessa instrução. 
 (...) 
CONCLUSÃO
10. A abrangência e a profundidade das verificações levadas a efeito fundamentam convicção de que o ato 36231/2019 pode ser apreciado pela ilegalidade, em razão das irregularidades apontadas no item Exame das Constatações desta instrução, que representam afronta à legislação e à jurisprudência de referência
PROPOSTA DE ENCAMINHAMENTO
11. Ante o exposto, com fundamento no art. 71, inciso III, da Constituição Federal, no art. 1º, inciso V, e art. 39, incisos I e II, da Lei 8.443/1992, no art. 260 do Regimento Interno do Tribunal de Contas da União, propõe-se: 
11.1. Considerar ILEGAL e recusar registro do ato de Aposentadoria de MARIA DENICE DE CARVALHO ROCHA CALLADO do quadro de pessoal do órgão/entidade Advocacia-Geral da União, com base nos arts. 71, inciso III, da Constituição Federal, 1º, inciso V, e 39, inciso II, da Lei 8.443/1992 e 260, § 1º, do Regimento Interno.
11.2. Com fulcro no art. 262, caput, do Regimento Interno deste Tribunal, determinar ao órgão/entidade Advocacia-Geral da União que: 
11.2.1. dispense a devolução dos valores indevidamente recebidos de boa-fé até a data da ciência do órgão/entidade Advocacia-Geral da União, do acórdão que vier a ser proferido, com base no Enunciado 106 da Súmula da Jurisprudência do TCU.
11.2.2. dê ciência, no prazo de quinze dias, contados da notificação, do inteiro teor desta deliberação (a) o interessado (a) , alertando-o (a) de que o efeito suspensivo proveniente da interposição de eventuais recursos junto ao TCU não o (a) exime da devolução dos valores percebidos indevidamente, caso o recurso não seja provido.
11.2.3. no prazo de trinta dias, contados da ciência da decisão, envie a este Tribunal documentos comprobatórios de que o (a) interessado (a) cujo ato foi impugnado está ciente do julgamento deste Tribunal.
11.2.4. promova a exclusão, no prazo 15 (quinze) dias, contados a partir da ciência desta deliberação, sujeitando-se a autoridade administrativa omissa à responsabilidade solidária, da rubrica apontada em face de manifesta ilegalidade, uma vez que o seu pagamento não encontra respaldo na jurisprudência deste Tribunal."
	É o relatório.

não há.

Procurador Júlio Marcelo de Oliveira.

pessoal. APOSENTADORIA. pagamento de vantagem judicial já absorvida por nova estrutura remuneratória. impossibilidade de manutenção da parcela. exaurimento dos efeitos da coisa julgada. irregularidade DA RUBRICA destacada. ilegalidade. determinação.

APOSENTADORIA (APOS)

Secretaria de Fiscalização de Integridade de Atos e Pagamentos de Pessoal e de Benefícios Sociais (Sefip).

Examina-se neste processo ato de aposentadoria de Maria Denice de Carvalho Rocha Callado, ex-servidora da Advocacia -Geral da União.
2.	A Secretaria de Fiscalização de Integridade de Atos e Pagamentos de Pessoal e de Benefícios Sociais (Sefip) concluiu, com o aval do Ministério Público junto ao TCU (MPTCU) , pela ilegalidade do ato em razão do pagamento irregular de vantagem judicial no valor de R$ 136,95. 
3.	Manifesto, desde já, minha concordância com os pareceres uniformes da Sefip e do MPTCU e adoto seus fundamentos como razões de decidir.
4.	De fato, a vantagem, no valor de R$ 136,95 (fevereiro/2022) , refere-se ao percentual de 33%, concedida judicialmente com fundamento no Decreto-Lei nº 2.374/1987. Referida vantagem deveria ter sido absorvida com a reposição salarial decorrente da Lei nº 7.923/1989, que assim dispõe em seu art. 2º, § 2º:
§ 2º A partir de 1º de novembro de 1989, ficam absorvidas pelas remunerações constantes das Tabelas anexas a esta Lei as gratificações, auxílios, abonos, adicionais, indenizações e quaisquer outras retribuições que estiverem sendo percebidas pelos servidores alcançados por este artigo.
5.	O pagamento da rubrica configura-se afronta à Lei e à jurisprudência desta Casa, a exemplo do Acórdão 10106/2018-TCU-Primeira Câmara, de relatoria do Ministro Bruno Dantas, detalhadamente exposto na instrução da Sefip.
6.	Com base na brilhante exposição do Ministro Bruno Dantas, a rubrica ora questionada deveria ser paga na forma de VPNI e estaria sujeita exclusivamente à atualização decorrente de revisão geral dos servidores federais, com absorção gradativa no caso de promoções, progressões ou reestruturação de cargos.
7.	A sentença judicial que reconheceu o direito ao percentual de acréscimo remuneratório deixou de ter eficácia a partir da superveniente incorporação definitiva do referido percentual nos ganhos da interessada. Além disso, a sentença faz coisa julgada nos limites da situação fática posta na petição inicial, não representando afronta à coisa julgada a decisão posterior deste Tribunal que afaste pagamentos oriundos de sentenças judiciais cujo suporte fático de aplicação já se tenha exaurido.
8.	Assim, em face da manutenção da parcela com inobservância de sua obrigatória absorção pelas alterações de remuneração posteriores à concessão, reitero minha adesão à proposta uniforme dos pareceres técnicos pela ilegalidade do ato de aposentadoria de Maria Denice de Carvalho Rocha Callado, ao qual deve ser negado registro. 
	Ante o exposto, VOTO por que o Tribunal adote a minuta de acórdão que submeto à consideração deste Colegiado.
TCU, Sala das Sessões Ministro Luciano Brandão Alves de Souza, em 7 de fevereiro de 2023.
Ministro JOÃO AUGUSTO RIBEIRO NARDES 
Relator